【裁判字號】    91,重訴,232
【裁判日期】    920620
【裁判案由】    塗銷所有權移轉登記等
【裁判全文】
臺灣屏東地方法院民事判決                          九十一年度重訴字第二三二號
    原      告    高雄區中小企業銀行股份有限公司
?
    法定代理人    丁○○
    訴訟代理人    周耀門律師
                  王伊忱律師
                  鄭美玲律師
    被      告    甲○○      .
                  乙○○      .
    右  一  人
    訴訟代理人    楊昌禧律師
    複 代理 人    丙○○    .
右當事人間請求塗銷所有權移轉登記等事件，本院判決如左：
    主      文
原告之訴駁回。
訴訟費用由原告負擔。
    事      實
甲、原告方面：
一、聲明：(一)先位聲明：1.確認被告甲○○與乙○○於民國九十一年三月二十七日經
    屏東縣屏東地政事務所以九十一年屏登字第四○二八○號收件，於民國九十一年
    三月二十七日登記，就坐落屏東縣萬丹鄉○○段四四八之三、四四八之四、四四
    八之五、四四八之六、四四八之七、四四八之八地號及同鄉○○段三四八地號等
    七筆土地之買賣關係不存在。2.被告乙○○應將前項土地所有權移轉登記予以塗
    銷。(二)備位聲明：1.被告甲○○與乙○○於民國九十二年三月二十七日經屏東縣
    屏東地政事務所以九十一年屏登字第四○二八○號收件，於民國九十一年三月二
    十七日登記，就坐落屏東縣萬丹鄉○○段四四八之三、四四八之四、四四八之五
    、四四八之六、四四八之七、四四八之八地號及同鄉○○段三四八地號等七筆土
    地所為買賣及移轉所有權之債權行為及物權行為應予撤銷。2.被告乙○○應將前
    項土地所有權移轉登記予以塗銷。
二、陳述：
（一）被告甲○○分別於民國八十八年九月十四日及九十年五月九日向原告借款新台
      幣（下同）二千九百五十萬元、七百九十八萬元、二百零二萬元等三筆借款（
      下稱系爭借款）。嗣被告甲○○無力清償系爭借款本息，乃於九十年十一月間
      就系爭借款與原告協議緩期清償及分期清償，詎被告甲○○明知其仍負欠原告
      鉅額債務，竟為避免其所有坐落屏東縣萬丹鄉○○段四四八之三、四四八之四
      、四四八之五、四四八之六、四四八之七、四四八之八地號及同鄉○○段三四
      八地號等七筆土地（下稱系爭土地）遭原告查封，竟與被告乙○○於九十一年
      三月二十七日通謀虛偽意思表示，以虛偽之買賣將系爭土地移轉登記與被告乙
      ○○。
（二）被告甲○○明知其積欠原告系爭借款債務三千餘萬元，竟於原告就系爭借款債
      務與其協議分期償還後，將系爭土地移轉登記與被告乙○○，由此可知，渠等
      就系爭土地本無買賣及移轉登記之意，其目的無非為逃避原告之系爭借款債權
      之執行，故為通謀虛偽意思表示，依民法第八十七條第一項規定，應為無效，
      是原告自得訴請確認被告二人就系爭土地之前開買賣關係不存在，並得依民法
      第二百四十二條規定代位行使被告甲○○之民法第七百六十七條所規定權利，
      訴請被告乙○○塗銷其所有權移轉登記，如先位聲明所示。
（三）退步言，如鈞院認原告之先位聲明為無理由，惟被告二人就系爭土地之移轉原
      因雖名為買賣，實為無償贈與，原告自得依民法第二百四十四條第一項及第四
      項規定訴請撤銷其債權及物權行為，及訴請被告乙○○塗銷其所有權移轉登記
      ，如備位聲明所示。退萬步言，縱假設被告二人可舉出其資金流向，然被告甲
      ○○於系爭土地移轉登記時，已無力清償負欠原告之系爭借款債務，被告二人
      之行為顯已害及原告之系爭借款債權，原告自得依民法第二百四十四條第二項
      及第四項規定訴請撤銷其債權及物權行為，及訴請被告乙○○塗銷其所有權移
      轉登記，如備位聲明所示。
三、對被告抗辯所為陳述：
（一）被告甲○○所有不動產，除已設定抵押權與原告者外，其餘已於九十一年三月
      二十六日至二十九日四天之內分別移轉與被告甲○○之子及被告乙○○，是請
      被告甲○○說明承辦移轉登記之代書為何人，用以此證明被告呂雪鳳知悉被告
      甲○○移轉系爭土地係因積欠系爭借款債務，並請調閱被告甲○○及其子呂信
      忠之銀行存款帳戶資金往來明細。
（二）被告甲○○之妻呂李美珍於八十九年六月二十七日邀同被告甲○○為連帶保證
      人，向原告借款四百萬元，呂李美珍借得前開款項後，未遵期清償，致被告甲
      ○○負欠原告之借款債務共計四千四百三十六萬餘元。而呂李美珍及被告甲○
      ○於九十一年三月二十六日至同年月二十九日將其所有不動產以虛偽買賣之方
      式移轉與其子呂信忠、呂信昌及呂信杰等人，為此原告已分別向鈞院提起撤銷
      訴訟，由此足證，被告甲○○移轉系爭土地之目的，無非係為逃避原告債權之
      執行，且已有害及原告之債權，至為顯然。並請調閱系爭土地移轉登記之相關
      資料，用以證明被告所提買賣契約書是否與移轉登記時之買賣契約書相同。
（三）被告甲○○於八十八年九月十四日向原告借款二千九百五十萬元，迄至九十一
      年三月七日尚欠本金二千九百三十八萬元，及自九十一年二月十四日起至同年
      三月十四日止，按週年利率百分之八點一計算之利息一十九萬八千三百一十五
      元，被告甲○○就此筆借款提供坐落屏東縣萬丹鄉○○段四五○、四五○之一
      、四五二、四五二之一、四五二之二、四五二之三、四五三之一、四五三之二
      地號等八筆土地，及屏東縣萬丹鄉○○段二四九、三七○、三七一、三七四建
      號等四棟建物為原告設定抵押權以為擔保。又被告甲○○於九十年五月九日向
      原告借款七百九十八萬元，迄至九十一年三月七日尚欠本金七百八十七萬四千
      九百九十七元，及自九十一年二月十五日起至同年三月十二日止，按週年利率
      百分之八點一計算之利息四萬三千零九十元，被告甲○○就此筆借款提供坐落
      屏東縣萬丹鄉○○段三六一、三六二、三六五號等三筆土地，及屏東縣萬丹鄉
      ○○段三一○、三一一、三一二建號等三棟建物為原告設定抵押權以為擔保。
      又被告甲○○於九十年五月就日向原告借款二百零二萬元，迄至九十一年三月
      七日尚欠本金一百九十九萬四千五百一十九元，及自九十一年二月十五日起至
      同年三月十一日止，按週年利率百分之八點三五計算之利息一萬零九百五十一
      元，被告甲○○就此筆借款未提供擔品為原告設定抵押權。而呂李美珍於八十
      九年六月二十七日邀同被告甲○○為連帶保證人，向原告借款四百萬元，迄至
      九十一年三月七日尚欠本金四百萬元，及自九十一年二月二十七日起至同年三
      月二十七日止，按週年利率百分之八點一計算之利息二萬七千元，呂李美珍就
      此筆借款提供坐落屏東縣萬丹鄉○○段六四七地號土地及屏東縣萬丹鄉○○段
      一四六建號建物為原告設定抵押權以為擔保。而前開四筆借款迄至九十一年三
      月七日繳息仍正常，故無違約金。
（四）被告原辯稱系爭土地售價每坪六萬元，之後改稱每坪五萬一千三百元，其前後
      陳述矛盾。又鈞院八十九年度執字第一四八七七號執行事件之拍賣日期為九十
      年四月，而本件買賣日期為九十一年三月。
四、證據：提出借款申請書影本三件、徵信報告表影本三件、借款及保證總歸戶明細
    表影本三件、不動產擔保品實地查勘紀錄表影本三件、個人信用評分標準表影本
    三件、個人資料表影本三件、財團法人金融聯合徵信中心查詢影本二件、第一類
    票據信用資料查覆單影本三件、第二類票據退票資料查詢申請單影本三件、聯合
    徵信中心及票據交換所查覆資料彙總表影本三件、授信與保證資訊影本六件、個
    人綜合信用查詢影本三件、信用卡資訊查詢影本三件、借據影本四件、增補緩期
    清償約定書影本一件、協議分期償還申請書影本二件、放款帳卡影本九件、本院
    支付命令及確定證明書影本各三件、不動產估價核算表影本八件、土地登記謄本
    影本七件、土地所有權歷次異動登記謄本影本七件、財政部南區國稅財政歸屬資
    料清單影本一件、土地及建物登記謄本二十四件、起訴狀影本四件為證。
乙、被告方面：
壹、被告乙○○部分：
一、聲明：駁回原告之訴。
二、陳述：
（一）被告乙○○經由其小叔即楊武建代書介紹，向被告甲○○購買系爭土地，當時
      被告甲○○出價每坪六萬元，因被告呂雪鳳平時曾參與法院投標，認前開價格
      尚屬合理，遂於九十一年三月七日以一千零一十萬元向被告甲○○購買系爭土
      地，並於九十一年三月七日給付定金一十萬元，於同年月三十五日及同年四月
      一日各將五百萬元匯入被告甲○○指定其子呂信忠之台灣土地銀行潮州分行存
      款帳戶內，原告主張被告就系爭土地係屬通謀虛偽意思表示，並非實在，原告
      訴請確認買賣關係不存在及塗銷所有權移轉登記，為無理由。又原告主張前開
      買賣應為無償贈與並非實在，況被告乙○○並不知被告甲○○與原告間借款情
      形，前開買賣亦未害及原告之權利，原告訴請撤銷買賣及移轉所有權登記之債
      權行為及物權行為，及塗銷所有權移轉登記，為無理由。
（二）被告乙○○用以給付本件買賣價金之資金來源如下：1.被告乙○○分別於九
      十一年三月二十五日將所持有台灣銀行屏東分行之定期存單五百萬元，辦理中
      途解約，經扣除部分利息後，得款四百九十九萬九千六百八十一元；於同年
      四月一日將所持有高雄區中小企業銀行南屏分行之定期存款單一百萬元，辦理
      中途解約，經扣除部分利息後，得款九十九萬六千四百二十五元；於同年四
      月一日將所持有高雄區中小企業銀行萬丹分行之定期存款單一百六十萬元，辦
      理中途解約，經扣除部分利息後，得款一百五十九萬三千八百三十二元。2.被
      告乙○○之夫楊武勝於同年四月一日將所持有高雄區中小企業銀行南屏分行之
      定期存款單一百萬元，辦理中途解約，經扣除部分利息後，得款九十八萬八千
      二百九十二元。
（三）鈞院八十九年度執字第一四八七七號執行事件，拍賣坐落屏東縣萬丹鄉○○段
      四六一地號土地，面積一百四十二平方公尺，該筆土地及其地上物之拍賣底價
      分別為一百六十八萬元及八萬元，拍定價格為一百八十二萬一千元，該筆土地
      之每坪拍賣價格為四萬二千元。而系爭土地位在前開土地附近，系爭土地面積
      一百九十六點九三坪，買賣價金總額一千零一十萬元，每坪售價五萬一千三百
      元，顯較前開土地之拍賣價格為高出許多。
（四）坐落系爭土地上六棟房磚造蓋鐵皮房屋，對被告乙○○無實益，被告乙○○日
      後需將之拆除，而被告乙○○之買賣價金僅係針對系爭土地。
三、證據：提出不動產買賣契約憑證影本一件、匯出匯款回條聯影本一件、匯款回條
    影本二件、匯款申請書影本一件、存款存摺影本五件、地籍圖謄本一件為證。
貳、被告甲○○部分：
一、聲明：駁回原告之訴。
二、陳述：
（一）被告甲○○向原告借錢興建房屋，並提供價值約一億元不動產為原告設定抵押
      權。而被告甲○○以債養債，無力清償系爭借款，因政府實施土地增值稅減半
      徵收，且系爭土地附近有人開價每坪五萬元，遂告知楊代書希望將系爭土地以
      每坪六萬元賣出，楊代書即介紹被告乙○○與被告甲○○接洽，楊代書係被告
      乙○○之小叔，被告二人於九十一年三月七日在楊代書事務所簽約，系爭土地
      以一千零一十萬元賣與被告乙○○。而被告甲○○亦曾將其土地出賣與其子，
      約定價金給付方式即由其子代為清償其借款債務，此土地買賣係由潘寶月代書
      承辦。
（二）被告甲○○取得買賣價金一千零一十萬元後，此筆款項之用途如下：於九十
      一年三月十五日繳納本件買賣土地增值稅二百三十萬六七二百零五元，於同
      年三月二十五日繳納其妻將土地贈與其子之贈與稅三十八萬六千九百零三元，
      於同年四月十一日清償其對中國農民銀行萬丹分行之借款債務五百五十萬元
      ，於同年四月十一日清償其對李美香之借款債務三十萬元，於九十一年五
      月二十日清償其對李梅之借款債務三十萬元。
三、證據：提出土地增值稅繳款書影本一十件、贈與稅繳款書影本一件，及中國農民
    銀行放款收回傳票、匯款回條、取款憑條等影本各一件為證。
丙、本院依職權調閱本院八十九年度執字第一四八七七號民事執行卷宗，及依職權函
    詢中國農民銀行被告甲○○之借款情形，及依聲請函詢台灣土地銀行潮州分行呂
    信忠之存款帳戶資金往來明細。
    理      由
一、原告主張：被告甲○○無力清償系爭借款本息，於九十年十一月間與原告協議緩
    期清償及分期清償，詎被告甲○○為避免其所有系爭土地遭原告查封，竟與被告
    乙○○於九十一年三月二十七日通謀虛偽意思表示，以虛偽之買賣將系爭土地移
    轉登記與被告乙○○，依民法第八十七條第一項規定，應為無效，原告自得訴請
    確認被告二人就系爭土地之前開買賣關係不存在，並得依民法第二百四十二條規
    定代位行使被告甲○○之民法第七百六十七條所規定權利，訴請被告乙○○塗銷
    其所有權移轉登記，如先位聲明所示。退步言，被告二人就系爭土地之移轉原因
    雖名為買賣，實為無償贈與，原告自得依民法第二百四十四條第一項及第四項規
    定訴請撤銷其債權及物權行為，及訴請被告乙○○塗銷其所有權移轉登記，如備
    位聲明所示。又縱被告二人可舉出其資金流向，然被告甲○○於系爭土地移轉登
    記時，已無力清償負欠原告之系爭借款債務，被告二人之行為顯已害及原告之系
    爭借款債權，原告自得依民法第二百四十四條第二項及第四項規定訴請撤銷其債
    權及物權行為，及訴請被告乙○○塗銷其所有權移轉登記，如備位聲明所示等語
    。
二、被告則以：(一)被告甲○○向原告借錢興建房屋，並提供價值約一億元不動產為原
    告設定抵押權。因被告甲○○以債養債，無力清償系爭借款，且政府實施土地增
    值稅減半徵收，及系爭土地附近有人開價每坪五萬元，遂告知楊武建代書希望將
    系爭土地以每坪六萬元賣出，楊代書即介紹被告乙○○與被告甲○○接洽，被告
    二人於九十一年三月七日在楊代書事務所簽約，系爭土地以一千零一十萬元賣予
    被告乙○○，於九十一年三月七日簽約時給付定金一十萬元，被告乙○○並將銀
    行定期存單辦理解約，分別於九十一年三月二十五日及同年四月一日各將五百萬
    元匯入被告甲○○所指定其子呂信忠之台灣土地銀行潮州分行存款帳戶內，被告
    乙○○並不知被告甲○○與原告間借款情形。而被告甲○○亦曾將其土地出賣與
    其子，約定價金給付方式即由其子代為清償其借款債務，此土地買賣係由潘寶月
    代書承辦等語。(二)被告甲○○就前開買賣價金之用途如下：於九十一年三月二
    十五日繳納本件買賣土地增值稅二百三十萬六七二百零五元，於同年三月二十
    五日繳納其妻將土地贈與其子之贈與稅三十八萬六千九百零三元，於同年四月
    十一日清償其對中國農民銀行萬丹分行之借款債務五百五十萬元，於同年四月
    十一日清償其對李美香之借款債務三十萬元，於九十一年五月二十日清償其對
    李梅之借款債務三十萬元。(三)本院八十九年度執字第一四八七七號執行事件，拍
    賣坐落屏東縣萬丹鄉○○段四六一地號土地，面積一百四十二平方公尺，該筆土
    地及其地上物之拍賣底價分別為一百六十八萬元及八萬元，拍定價格為一百八十
    二萬一千元，該筆土地之每坪拍賣價格為四萬二千元，而系爭土地位在前開土地
    附近，系爭土地面積一百九十六點九三坪，買賣價金總額一千零一十萬元，每坪
    售價五萬一千三百元，顯較前開土地之拍賣價格為高出許多，前開買賣亦未害及
    原告之權利等語，資為抗辯。
三、經查，原告主張：被告甲○○將其所有系爭土地以買賣為原因，於九十一年三月
    二十七日移轉登記與被告乙○○，且被告甲○○所有不動產，除已設定抵押權與
    原告者外，其餘已於九十一年三月二十六日至同年月二十九日四天之內分別移轉
    與被告甲○○之子及被告乙○○等情，業據原告提出財政部南區國稅財政歸屬資
    料清單、土地及建物登記謄為證，並為被告所不爭執，尚堪信為真實。又原告主
    張其對被告甲○○之系爭借款債權本息及擔保情況如下：(一)被告甲○○於八十八
    年九月十四日向原告借款二千九百五十萬元，迄至九十一年三月七日尚欠本金二
    千九百三十八萬元，及自九十一年二月十四日起至同年三月十四日止，按週年利
    率百分之八點一計算之利息一十九萬八千三百一十五元，被告甲○○就此筆借款
    提供坐落屏東縣萬丹鄉○○段四五○、四五○之一、四五二、四五二之一、四五
    二之二、四五二之三、四五三之一、四五三之二地號等八筆土地，及屏東縣萬丹
    鄉○○段二四九、三七○、三七一、三七四建號等四棟建物為原告設定抵押權以
    為擔保。(二)被告甲○○於九十年五月九日向原告借款七百九十八萬元，迄至九十
    一年三月七日尚欠本金七百八十七萬四千九百九十七元，及自九十一年二月十五
    日起至同年三月十二日止，按週年利率百分之八點一計算之利息四萬三千零九十
    元，被告甲○○就此筆借款提供坐落屏東縣萬丹鄉○○段三六一、三六二、三六
    五號等三筆土地，及屏東縣萬丹鄉○○段三一○、三一一、三一二建號等三棟建
    物為原告設定抵押權以為擔保。(三)被告甲○○於九十年五月九日向原告借款二百
    零二萬元，迄至九十一年三月七日尚欠本金一百九十九萬四千五百一十九元，及
    自九十一年二月十五日起至同年三月十一日止，按週年利率百分之八點三五計算
    之利息一萬零九百五十一元，被告甲○○就此筆借款未提供擔品為原告設定抵押
    權。(四)被告甲○○之妻呂李美珍於八十九年六月二十七日邀同被告甲○○為連帶
    保證人，向原告借款四百萬元，迄至九十一年三月七日尚欠本金四百萬元，及自
    九十一年二月二十七日起至同年三月二十七日止，按週年利率百分之八點一計算
    之利息二萬七千元，呂李美珍就此筆借款提供坐落屏東縣萬丹鄉○○段六四七地
    號土地及屏東縣萬丹鄉○○段一四六建號建物為原告設定抵押權以為擔保。而前
    開四筆借款迄至九十一年三月七日繳息仍正常，故無違約金等情，業據原告提出
    與所述相符借款申請書、借據、放款帳卡、本院支付命令及確定證明書、土地及
    建物登記謄本、土地所有權歷次異動登記謄本為證，並為被告所不爭執，尚堪信
    為真實，足認被告甲○○將系爭土地以買賣為原因，於九十一年三月二十七日移
    轉登記與被告乙○○之際，原告對被告甲○○之借款債權本息共計四千三百五十
    二萬八千八百七十二元。
四、復查，依原告所提不動產估價核算表記載：(一)坐落屏東縣萬丹鄉○○段四五○、
    四五○之一、四五二、四五二之一、四五二之二、四五二之三、四五三之一、四
    五三之二地號等八筆土地，及屏東縣萬丹鄉○○段二四九、三七○、三七一、三
    七四建號等四棟建物，於九十年九月十二日估價淨額共計三千五百四十五萬一千
    二百一十八元，而於九十一年五月十六日估價淨額共計二千五百八十九萬五千六
    百八十六元。(二)坐落屏東縣萬丹鄉○○段三六一、三六二、三六五地號等三筆土
    地，及屏東縣萬丹鄉○○段三一○、三一一、三一二建號等三棟建物，於九十年
    五月十四日估價淨額共計九百二十七萬二千一百七十八元，而於九十一年五月二
    十四日估價淨額共計七百零七萬七千七百一十三元。(三)坐落屏東縣萬丹鄉○○段
    六四七地號土地，及屏東縣萬丹鄉○○段一四六建號建物，於八十九年四月八日
    估價淨額共計五百零五萬三千七百一十七元，而於九十一年五月二十四日估價淨
    額共計三百零六萬六千八百一十三元等情。足認前開擔保物迄至九十一年三月二
    十七日之估價淨額共計四千九百七十七萬七千一百一十三元（計算式：00000000+
    0000000+0000000=00000000），尚足以清償當時原告對被告甲○○之借款債權本
    息共計四千三百五十二萬八千八百七十二元。而原告主張被告乙○○知悉被告甲
    ○○移轉系爭土地係因積欠系爭借款債務等語，已為被告所否認，原告並未就此
    舉證以實其說，參以依原告所提土地登記謄本記載，系爭土地並未設定抵押權，
    被告乙○○無法自系爭土地之登記事項瞭解被告甲○○之債務情形，是原告此部
    份之主張，尚難信為真實。
五、原告主張：被告甲○○為避免其所有系爭土地遭原告查封，與被告乙○○於九十
    一年三月二十七日通謀虛偽意思表示，以虛偽之買賣將系爭土地移轉登記與被告
    乙○○，退步言，被告二人就系爭土地之移轉原因雖名為買賣，實為無償贈與等
    語。而被告辯稱：被告乙○○於九十一年三月七日以一千零一十萬元向被告甲○
    ○購買系爭土地，於九十一年三月七日簽約時給付定金一十萬元，被告乙○○並
    將其及其夫所持有銀行定期存單辦理解約，分別於九十一年三月二十五日及同年
    四月一日各將五百萬元匯入被告甲○○所指定其子呂信忠之台灣銀行潮州分行存
    款帳戶，而被告甲○○就前開買賣價金之用途如下：於九十一年三月二十五日
    繳納本件買賣土地增值稅二百三十萬六七二百零五元，於同年三月二十五日繳
    納其妻將土地贈與其子之贈與稅三十八萬六千九百零三元，於同年四月十一日
    清償其對中國農民銀行萬丹分行之借款債務五百五十萬元，於同年四月十一日
    清償其對李美香之借款債務三十萬元，於九十一年五月二十日清償其對李梅之
    借款債務三十萬元等語。經查：
（一）被告辯稱：被告乙○○於九十一年三月七日以一千零一十萬元向被告甲○○購
      買系爭土地等情，業據被告提出與述相符不動產買賣契約憑證為證，經核與原
      告所提土地登記謄本記載：系爭土地以買賣為原因移轉登記與被告乙○○，原
      因發生日期為九十一年三月七日等情，大致相符。且本院對被告二人進行隔離
      訊問，被告呂祥陳稱：「（提示本卷十六頁至二十二頁之土地登記謄本，為何
      移轉登記予被告乙○○？）我是賣給她的，我是在九十一年一月底，因為政府
      實施土地增值稅可以減半徵收之後，因為以債養債的關係，我沒有錢，所以要
      賣土地。（於何時？何地出賣土地？）我是在九十一年三月七日在楊代書那裡
      訂約，我以一千零十萬元出賣予被告乙○○，因為當時我土地附近有人開價每
      坪五萬元，所以我告訴楊代書說我要每坪賣六萬元，後來楊代書就介紹被告乙
      ○○來買。楊代書就是被告乙○○的小叔。當時說好之後，也就是訂約當天被
      告乙○○先拿十萬元現金給我當定金，其他的一千萬元事匯入我兒子呂信忠的
      帳戶，是分二次匯款。」等語；而被告乙○○陳稱：「（提示本卷十六頁至二
      十二頁之土地登記謄本，為何移轉登記給你？）是被告甲○○賣給我的，我向
      他買土地是因為我要投資。我會知道他要賣土地是因為楊武建代書介紹的，楊
      代書是我的小叔，我與被告甲○○有訂立買賣契約，我們是在楊代書那裡訂的
      ，我是以一千零十萬元買的，當時呂先生說每坪六萬元，因為我平時也會去法
      院投標，我認為這個價錢合理，所以我就買了。（付款方式？）我是在九十一
      年二月二十八日在楊代書事務所給呂先生現金十萬元，之後一千萬元分二筆匯
      款，每次都是五百萬元，我是匯入潮州土地銀行的帳戶。」等語。（均見本院
      九十二年二月二十五日言詞辯論筆錄）。經核被告二人陳稱洽談買賣經過、買
      賣價金數額及付款方式，大致相符。
（二）被告辯稱：被告乙○○於九十一年三月七日給付定金一十萬元，並將銀行定期
      存單辦理解約，分別於九十一年三月二十五日及同年四月一日各將五百萬元匯
      入被告甲○○所指定其子呂信忠之台灣土地銀行潮州分行存款帳戶等情，業據
      被告提出與所述相符匯出匯款回條聯、匯款回條、匯款申請書、存款存摺為證
      。且依台灣土地銀行潮州分行九十二年三月十四日潮存字第○九二○○○○一
      五○號函後附呂信忠存款帳戶資金往來明細記載，該存款帳戶分別於九十一年
      三月二十五日及同年四月一日各匯入五百萬元等情，經核與被告所辯前詞相符
      。
（三）被告辯稱：被告甲○○就前開買賣價金之用途如下：於九十一年三月二十五
      日繳納本件買賣土地增值稅二百三十萬六七二百零五元，於同年三月二十五
      日繳納其妻將土地贈與其子之贈與稅三十八萬六千九百零三元，於同年四月
      十一日清償其對中國農民銀行萬丹分行之借款債務五百五十萬元，於同年四
      月十一日清償其對李美香之借款債務三十萬元，於九十一年五月二十日清償
      其對李梅之借款債務三十萬元等語，業據被告提出與所述相符土地增值稅繳款
      書、贈與稅繳款書，及中國農民銀行放款收回傳票、匯款回條、取款憑條為證
      。且依中國農民銀行萬丹分行九十二年三月七日農萬授字第九二○八二○○○
      六五號函記載：被告甲○○向該行借款一千四百五十萬元，迄至九十一年二月
      二十八日止尚欠一千四百五十萬元，被告甲○○於同年四月十一日清償五百五
      十萬元等情，及依台灣土地銀行潮州分行九十二年三月十四日潮存字第○九二
      ○○○○一五○號函附呂信忠存款帳戶資金往來明細記載：該存款帳戶於九十
      一年三月二十五日支出二百五十萬元，於同年四月十一日支出三百萬元，於同
      年四月二十三日及三十日各支出一十萬元及二十萬元，於同年五月十日及二十
      七日及三十一日各支出二百萬元及一百萬元及一百一十萬元等情，經核尚與被
      告所辯前情，大致相符。
（四）參以，原告所提九十年十一月十四日協議分期償還申請書記載：被告甲○○向
      原告銀行申請協議分期攤還債務，被告甲○○對債務之償還計劃係以所從事行
      業收入償還，如不順利則將擔保物移轉予其子，向其他行庫借款，且政府將實
      施土地增值稅率減半等語。足認被告甲○○早於九十年十一月間即向原告表示
      將來可能以轉讓其所有財產方式籌措資金。
（五）綜上以觀，足認被告二人就系爭土地訂定買賣契約，約定買賣價金一千零一十
      萬元，被告乙○○依約給付買賣價金，被告甲○○依約將系爭土地所有權移轉
      登記與被告乙○○，而原告主張：被告甲○○為避免其所有系爭土地遭原告查
      封，與被告乙○○於九十一年三月二十七日通謀虛偽意思表示，以虛偽之買賣
      將系爭土地移轉登記與被告乙○○，退步言，被告二人就系爭土地之移轉原因
      雖名為買賣，實為無償贈與云云，尚非可取。又原告主張：被告甲○○及其妻
      呂李美珍於九十一年三月二十六日至同年月二十九日將其所有不動產移轉與其
      子呂信忠、呂信昌及呂信杰等情，縱與事實相符，尚與系爭土地無涉。又原告
      請求調閱系爭土地移轉登記之相關資料，用以核對被告所提買賣契約書是否與
      移轉登記時之買賣契約書相同，及調閱被告甲○○之銀行存款帳戶資金往來明
      細，已無調查之必要，併此敘明。
（六）從而，原告訴請確認被告二人就系爭土地之前開買賣關係不存在，並依民法第
      二百四十二條規定代位行使被告甲○○之民法第七百六十七條所規定權利，訴
      請被告乙○○塗銷其所有權移轉登記，如先位聲明所示；並主張被告二人就系
      爭土地之移轉原因雖名為買賣，實為無償贈與，依民法第二百四十四條第一項
      及第四項規定訴請撤銷其債權及物權行為，及訴請被告乙○○塗銷其所有權移
      轉登記，如備位聲明所示云云，均無理由，不應准許。
六、按債務人所為之有償行為，於行為時明知有損害於債權人之權利者，以受益人於
    受益時亦知其情事者為限，債權人得聲請法院撤銷之，民法第二百四十四條第二
    項定有明文。經查，被告辯稱：本院八十九年度執字第一四八七七號執行事件，
    拍賣坐落屏東縣萬丹鄉○○段四六一地號土地，面積一百四十二平方公尺，該筆
    土地及其地上物之拍賣底價分別為一百六十八萬元及八萬元，拍定價格為一百八
    十二萬一千元，而系爭土地位在前開土地附近等語，業據被告提出與所述相符地
    籍圖謄本為證，本院並依職權調本院八十九年度執字第一四八七七號民事執行卷
    宗閱明屬實，且為原告所不爭執，尚堪信為真實，而依前開民事執行卷所附投標
    書及不動產權利移轉證明書記載，前開土地及其地上物之拍定價格分別為一百七
    十四萬一千元及八萬元等情，足認前開土地每平方公尺之拍定價格為一萬二千二
    百六十一元（計算式：0000000x1/142=12260.5，小數點以下四捨五入）。而依
    原告所提土地謄本記載：系爭萬安段四四八之三地號土地，面積八十七平方公
    尺；系爭萬安段四四八之四地號土地，面積八十二平方公尺；系爭萬安段四
    四八之五地號土地，面積八十平方公尺；系爭萬安段四四八之六地號土地，面
    積七十九平方公尺；系爭萬安段四四八之七地號土地，面積七十八平方公尺；
    系爭萬安段四四八之八地號土地，面積七十六平方公尺；系爭萬全段三四八
    地號土地，面積一百六十九平方公尺等情，經核被告就系爭土地之每平方公尺約
    定買賣價金為一萬五千五百一十五元（計算式：00000000x1/651=15514.5，小數
    點以下四捨五入），顯較前開土地之每平方公尺拍定價格高出許多，是被告甲○
    ○將系爭土地以相當市價賣予被告乙○○，亦僅將系爭土地藉由買賣轉換為相當
    現金，被告甲○○所有財產總額未因此減少，自對系爭借款債權之清償不生任何
    影響，尚難認對原告之權利造成損害。從而，原告主張：縱然被告二人可舉出其
    資金流向，惟被告二人之行為顯已害及原告之系爭借款債權，依民法第二百四十
    四條第二項及第四項規定訴請撤銷其債權及物權行為，及訴請被告乙○○塗銷其
    所有權移轉登記，如備位聲明所示云云，為無理由，不應准許。
據上論結，原告之訴為無理由，並依民事訴訟法第七十八條，判決如主文。
中      華      民      國     九十二     年      六      月    二十    日
                                    臺灣屏東地方法院民事第二庭
~B法      官  賴秀雯
右為正本係照原本作成。
如不服本判決，應於送達後廿日內，向本院提出上訴狀。
~B法院書記官  蔡進吉
中      華      民      國     九十二     年      六      月    二十    日


司法院資訊處製作；財團法人民間司法改革基金會備份。
